臺灣高等法院臺中分院刑事判決　　　　　　　　　九十三年度上易字第一二九七號
　　上　訴　人　臺灣臺中地方法院檢察署檢察官
　　上　訴　人
　　即　被　告　丁○○
　　指定辯護人　本院公設辯護人　甲○○
右上訴人因被告過失傷害案件，不服臺灣臺中地方法院九十三年度易字第一六五三號
，中華民國九十三年九月二十二日第一審判決（起訴案號：臺灣臺中地方法院檢察署
九十三年度偵字第三二四八號），提起上訴，本院判決如左：
      主  文
原判決撤銷。
丁○○傷害人之身體因而致重傷，處有期徒刑年。
      事  實
一、緣丁○○長期以來，即承租洪福置之兄弟等人所有位於臺中市○區○○里○○路
    一０五號之房屋，平日均由洪福置之四兄洪吉向丁○○收取租金，嗣因丁○○就
    民國九十三年一月份之房屋租金遲未給付（應於同月月初繳付），於民國九十三
    年一月十七日晚間六時二十分許，洪福置得知其情，乃陪同洪吉之妻詹奈前往上
    址屋內，詢問丁○○未繳租金原因，未幾洪福置之兄亦到場，並即進入屋內質問
    湯連與為何未付租金，丁○○自認係向洪吉承租，洪福分等人無權向其催討租金
    ，加以洪福分指責丁○○「拜什麼神！」等語，二人因而發生口角衝突。丁○○
    出手欲將洪福分逐出屋外，其已認知洪福分係七十歲之長者，且平常走路姿勢係
    雙手向腰部後方擺放，並預見其租屋處門外地面稍呈傾斜狀，若突然以外力向洪
    福分身後推擠，將有致使洪福分因重心不穩，往後跌倒受傷之可能，而洪福分因
    已年邁，若跌倒受傷，更有導致受不治傷害之可能性，亦為丁○○本於其常識，
    即可能預見者。詎丁○○竟仍基於縱使造成洪福分倒地受傷亦在所不惜之意思，
    使用雙掌用力將洪福分推向門外之馬路邊，致使洪福分後仰摔倒，頭部撞擊地面
    ，受有頭部外傷併左側硬腦膜下血腫、多發性顱骨骨折、左手掌及枕部頭皮擦傷
    等傷害，經過頭部外傷硬膜下出血術後，目前仍為氣切呼吸器依賴病人，所受之
    傷害無治癒之可能之重傷害。
二、案經洪福分之配偶丙○○○訴請臺灣臺中地方法院檢察署檢察官偵查起訴。
      理  由
一、訊之上訴人即被告丁○○固坦承於上開時地，因房屋租金糾紛，與被害人洪福分
    發生口角爭執等情不諱，然矢口否認有何傷害致重傷之犯行，辯稱：當時洪福分
    一進來就責罵其「你拜什麼神」等語，接下來並出手毆打其頭、胸部，其因而將
    洪福分的手撥開，可能因為其住處的地板比較斜，結果洪福分就自己往後退，碰
    到門邊的第二道水泥突出物時（類似門檻之物）跌倒，並非遭其推打倒地受傷云
    云。惟查：
  (一)、目擊證人蔡文總於偵查及原審審理期日結證稱：「當天看到很多人在現場圍觀
      ，我就向前觀看，我看到被害人洪福分走向被告丁○○後，二人隨即發生口角
      ，洪福分當時是將雙手放在腰後，我沒有看到洪福分有出手毆打被告丁○○，
      結果被告丁○○雙手揮舞，用手掌把洪福分往外推，後來洪福分就直接仰跌在
      門外之地上，頭部撞擊地面後，二腳不斷抽搐口吐白沬」等語（見偵查卷第三
      七頁、原審卷第三七至四十頁），核與目擊證人即洪福置之兄嫂詹奈於偵查及
      原審審理期日證稱：「當時有一大群人在被告丁○○住處門口，我則是站在被
      告丁○○大門的右側，洪福分見到一群人後就問他們在作什麼，蔡文總回答是
      因被告丁○○未給付房租，洪福分將雙手放在腰後進入屋內，質問被告丁○○
      是在拜什麼神，為何不繳交房租，被告丁○○回稱不關洪福分的事，旋即用手
      用力推洪福分，洪福分因而倒臥在門外，雙腳抽搐」等語相符（見偵查卷第三
      六、三七頁，本院卷第四一至四三頁）。另證人即被害人洪福分之胞弟洪福置
      亦於偵查中證稱：「是我將房屋出租給被告丁○○，平日均是由洪吉去收取租
      金，當天晚上六時許，我先去收取租金，但被告丁○○說我沒有權利，雙方即
      有口角衝突，過了許久，換二哥洪福分進屋，之後就看到洪福分被往外推而跌
      倒等語」綦詳（見偵查卷第三五、三六頁）。
  (二)、被告雖以前情置辯，然經檢察官現場勘驗結果，被告與被害人發生口角時之相
      對位置，如偵查卷第五三、五四頁照片二、三所示，被害人跌倒後，則仰臥於
      如偵查卷第五五頁照片五、六所示之地點，此有勘驗現場筆錄一份附卷可佐（
      見偵查卷第四五頁），亦據證人蔡文總、詹奈於原審審理指述甚詳。參以被害
      人跌倒後之傷勢，為頭部外傷併左側硬腦膜下血腫、多發性顱骨骨折、左手掌
      及枕部頭皮擦傷，有澄清綜合醫院（下稱澄清醫院）診斷證明書一紙在卷可稽
      （見偵查卷第十八頁），而以被害人身體部位並無明顯外傷，頭部則受有嚴重
      傷勢，且頭枕部受有頭皮擦傷等情觀之，足證被害人倒地時，確係以後頭部直
      接撞擊地面，此核與證人蔡文總、詹奈所述被害人倒地情形吻合。衡之人體若
      無神經反應受損之疾病，僅因重心不穩或外力衝擊，如有相當之反應期間，應
      得利用自體反應能力減緩外力之衝擊，以身體其他部分分散緩和力道，而本案
      被害人於案發之際為七十歲之長者，反應能力固不若體健之壯年般靈敏，惟據
      財團法人仁愛綜合醫院（下稱仁愛醫院）九十三年三月十一日、臺中市宏恩醫
      院（下稱宏恩醫院）九十三年九月一日宏院醫字第九三○四三五號函所示（見
      偵查卷第五二頁、原審卷第六十頁），被害人本身除罹有糖尿病之痼疾外，並
      無神經傳導方面之病史，若是重心不穩或是受到輕微外力之推撥，應有相當之
      時間得以身體其他部位減緩衝擊所造成之傷害。然以被害人倒地之位置已與原
      先站立之位置有相當之距離，仰臥後直接以後頭部撞擊地面，未見緩衝之態勢
      ，顯見被害人係遭受猝然猛烈之外力而有以致之（若係被告遭被害人以攻擊時
      ，施手將被害人之手往兩旁撥開，依力學原理，被害人應係往側面跌倒，而非
      向後仰倒）。從而，被告辯稱：其係用手撥開被害人，並未用力猛推被害人云
      云，顯屬避重就輕之辯詞，委無足採。
  (三)、至證人即被告之妻陳美麗固於偵查及原審審理時證稱：「當時我聽到被害人洪
      福分進屋後即責罵被告丁○○，並用雙手毆打被告丁○○的頭部及胸口，被告
      丁○○就用手將被害人撥開，被害人一直倒退，因地板為傾斜，被害人自己跌
      倒在地」云云（見偵查卷第四六、四七頁、原審卷第四五頁）。但查證人陳美
      麗之證詞，核與證人蔡文總、詹奈等人前開證述相互齟齬，徵之證人陳美麗為
      被告結髮之妻，反之證人蔡文總則與被告、被害人間無任何親戚關係，證人蔡
      文總證詞之中立性、可信度自然較高。且證人蔡文總之證詞內容既核與證人詹
      奈之證詞、現場模擬狀況，及被害人所受傷勢等人證、物證及勘驗情形相符，
      無見矛盾扞格之處，足認證人蔡文總、詹奈所為相一致之證述，自較證人陳美
      麗所為證詞更為可採。再者，被害人所受之外力，絕非如證人陳美麗證稱係被
      告「撥開」般輕微，已論述如前，證人陳美麗所證，應屬迴護被告之詞，不足
      採信。
  (四)、本件被害人受被告以手力推後，仰跌摔倒在地，導致頭部外傷併左側硬腦膜下
      血腫、多發性顱骨骨折、左手掌及枕部頭皮擦傷等傷害，經過頭部外傷硬膜下
  出血術後，仍為氣切呼吸器依賴病人，所受傷害無治癒可能，此有澄清醫院九
      十三年一月十九日診斷證明書、澄清醫院九十三年二月十九日澄敬字第一六五
      號函文、仁愛醫院診斷證明書、仁愛醫院九十三年三月十五日仁總字第九三○
      三○○四一號函文、臺中市宏恩醫院九十三年九月一日宏院醫字第九三○四三
      五號函文各一份在卷可考（見偵查卷第十八、三一、五二、五八、五九頁，原
      審卷第六十頁），足見被害人所受傷勢，屬於對身體難以治癒之重傷害。參以
      本件被害人係七十歲之長者，且平常走路姿勢係雙手向腰部後方擺放，此為被
      告自外觀察，即已知悉之事實，而被告租屋處門外地面稍呈傾斜狀，被害人當
      時站立位置呈前高後低之情形，若突然自被害人身前以外力推擠，將有致使被
      害人因重心不穩而往後跌倒受傷之可能，依當時被告與被害人站立位置，及被
      害人身體狀況等客觀情形，亦屬被告所預見者；乃被告竟仍不顧被害人可能造
      成跌倒受傷之事實，猶猛力出手推擠被害人，足見被害人因而受傷害之結果，
      並不違於被告之本意。又被告出此間接故意傷害被害人後，就被害人因跌倒可
      能撞及頭部，而造成不治傷害之可能性，本於其生活經驗常識，並非不能預見
      ，且其基於間接傷害故意而推倒被害人之行為，與被害人所受重傷害間，有相
      當因果關係。本件事證明確，被告犯行堪予認定。
  (五)、被告於原審另聲請傳喚證人陳文定，以證明案發當時被害人有進屋內責罵致引
      發口角，另蔡文總、詹奈並未在案發現場等情，惟查：本案案發地點係被告之
      住處即臺中市○區○○里○○路一０五號，據被告所述：證人陳文定則是住在
      臺中市○區○○里○○路八十九之三號，證人陳文定當時是站在他家的大路口
      等語觀之（見原審卷第七一頁），證人陳文定所站位置已與案發地點有相當距
      離，再者，據證人蔡文總、詹奈前開所述，案發當時被告之門外聚集人員甚多
      ，又被告自承在自宅外有以三合板隔地來作生意等語，則證人陳文定在相隔相
      當距離之大路上，是否得以目睹被告屋內之詳情，已有疑義。又以，被害人進
      入屋內後，確有質問被告「在拜什麼神」等語，且被告復自承有以手撥開被害
      人之情事，凡此種種業據證人蔡文總、詹奈證述明確，若證人蔡文總、詹奈未
      在現場，自無可能迭於警詢、偵查及原審審理時將案發經過為如此詳盡之陳述
      ，且所述各情互核相符，是以本案事證已經明確，自無再傳訊陳文定作證之必
      要。
二、核被告所為，係犯刑法第二百七十七條第二項後段之傷害因而致重傷害罪。公訴
    意旨未審被告應有間接傷害故意之事實，而以過失傷害罪據以起訴，其所引法條
    尚有未洽，應予變更。原審法院未調查被告之間接傷害故意，認被告僅犯過失傷
    害罪，亦有違誤，檢察官上訴意旨執此指摘原判決不當，即有理由，被告上訴意
    旨否認犯行，仍執陳詞指摘原判決不當，雖無理由，仍應由本院將原判決撤銷改
    判。爰審酌被告僅因租金一事與被害人生有爭執，竟以雙手推開年事已高之被害
    人，造成被害人受有無治癒可能之重傷害，晚年僅能倒臥床塌依賴呼吸器渡過，
    所受損害情形極為嚴重，被告行止已甚可議，且被告犯後避重就輕，否認犯行，
    未賠償被害人任何損害，毫無悔意，態度惡劣等一切情狀，量處如主文所示之刑
    ，以示懲儆。
據上論斷，應依刑事訴訟法第三百六十九條第一項前段、第三百六十四條、第三百條
、第二百九十九條第一項前段，刑法第二百七十七條第二項後段，判決如主文。
本案經檢察官乙○○到庭執行職務。
中      華      民      國    九十四    年      一      月     十三     日
                                    臺灣高等法院臺中分院刑事第六庭
                                          審判長法  官  李  文  雄
                                                法  官  陳  嘉  雄
                                                法  官  邱  顯  祥
右正本證明與原本無異。
如不服本判決應於收受送達後十日內向本院提出上訴書狀，其未敘述上訴之理由者並
得於提起上訴後十日內向本院補提理由書（均須按他造當事人之人數附繕本）。
                                                書記官  陳  桂  芬
中      華      民      國      九十四   年      一       月    十三    日
中華民國刑法第二百七十七條
(普通傷害罪)
傷害人之身體或健康者，處三年以下有期徒刑、拘役或一千元以下罰金。
犯前項之罪因而致人於死者，處無期徒刑或七年以上有期徒刑；致重傷者，處三年以
上十年以下有期徒刑。                                                    Ｉ
